臺北高等行政法院判決
　　　　　　　　　　　　　　　　　　 96年度簡字第00648號
原　　　告　甲○○
被　　　告　財政部臺灣省北區國稅局
代　表　人　陳文宗（局長）住同上
　　　　　　送達代收人　乙○○.
上列當事人間因綜合所得稅事件，原告不服財政部中華民國96年
6 月8 日台財訴字第09600213210 號（案號：第00000000號）訴
願決定，提起行政訴訟。本院判決如下：
　　主  文
原告之訴駁回。
訴訟費用由原告負擔。
　　事  實
一、事實概要：緣原告未依規定辦理民國（下同）87年度綜合所
    得稅結算申報，經被告依查得資料核定其該年度綜合所得總
    額新臺幣（下同）953,032 元，綜合所得淨額719,452 元，
    補徵應納稅額67,628元，並處罰鍰66,500元。原告對所核定
    執行業務所得928,452 元及罰鍰部分不服，申請復查，經被
    告96年3 月30日北區國稅法二字第0960016594號復查決定書
    （下稱原處分）准予追減執行業務所得3,238 元及追減罰鍰
    400 元；原告仍不服，向財政部提起訴願，遭決定駁回後，
    遂向本院提起本件行政訴訟。
二、兩造聲明：
　(一)原告聲明：原處分撤銷。
　(二)被告聲明：駁回原告之訴。
三、兩造之爭點：
  1.被告所為關於執行業務所得之核定，於法是否有據？
  2.原告就其未自行辦理結算申報之行為，有無故意或過失？
  (一)原告主張之理由：
    1.原告於88年3 月9 日以申請書掛號向被告所屬臺北縣分局
      申請核發87年度綜合所得稅執行業務所得，但承辦單位以
      「…尚未核定，歉難提供…」，且並未指示如何辦理結算
      申報。
    2.原告一直等被告寄發87年度執行業務總額，但一直未收到
      ，遂向台北縣三峽鎮公所（下稱三峽鎮公所）辦理所得稅
      延期申報，嗣於88年向三峽鎮公所遞件申報，轉交被告後
      並無任何收據。
    3.原告未設置帳簿，此係合法行為，由被告自動核定，但被
      告未能於隔年所得稅申報期間將核定額告知納稅義務人，
      此係被告行政業務未臻健全之錯，怎可一直怪百姓。
    4.原告亦持續洽詢被告，有被告所屬台北縣分局88年3 月18
      日北區國稅北縣徵字第88078214號書函、89年5 月11日北
      區國稅北縣資第89085986號函、89年5 月9 日北區國稅北
      縣審字第89085987號函可證。以該等公文書內容觀之，試
      想若原告真有漏報87年度綜合所得稅，豈有可能一再寫申
      請書向被告洽詢呢？且依公文書內容，被告之回文形同具
      文，答非所問，未能善盡公部門應有之責任。
    5.又本件復查10多項，但被告含糊代過，僅以「…追減執行
      業務所得3,288 元及罰鍰400 元…」未能詳細明察。
  (二)被告主張之理由：
    1.執行業務所得：
　　　(1)按「執行業務所得：凡執行業務者之業務或演技收入，
        減除業務所房租或折舊、業務上使用器材設備之折舊及
        修理費……業務上雇用人員之薪資、執行業務之旅費及
        其他直接必要費用後之餘額為所得額。執行業務者至少
        應設置日記帳一種，詳細記載其業務收支項目。」為行
        為時所得稅法第14條第1 項第2 類前段所明定。次按「
        執行業務者未依法辦理結算申報，或未依法設帳記載並
        保存憑證，或未能提供證明所得額之帳簿文據者，稽徵
        機關得依下列標準計算其收入額……五、土地登記代理
        人：按承辦案件之性質，每件計算如左……（三）買賣
        ……所有權移轉登記……在縣5,500 元。（四）他項權
        利登記（地上權、抵押權……）……在縣2,000 元。…
        …附註……五、土地登記代理人執行業務收費計算應以
        『件』為單位，所稱『件』，原則上以地政事務所收文
        1 案為準，再依下列規定計算：（一）依登記標的物分
        別計件：惟包括房屋及基地之登記，實務上，有合為1
        案送件者，有分開各1 案送件者，均視為1 案，其『件
        』數之計算如（四）。（二）依登記性質分別計算：例
        如同時辦理所有權移轉及抵押權設定之登記，則應就所
        有權移轉登記及抵押權設定登記分別計算。（三）依委
        託人人數分別計件：以權利人或義務人一方之人數計算
        ，不得將雙方人數合併計算；但如係共有物之登記，雖
        有數名共有人，仍以1 件計算，且已按標的物分別計件
        者，即不再依委託人人數計件。（四）同一收文案有多
        筆土地或多棟房屋者，以土地1 筆為1 件或房屋1 棟為
        1 件計算；另每增加土地1 筆或房屋1 棟，則加計25%
        ，加計部分以加計至200%為限。」「執行業務者未依法
        辦理結算申報，或未依法設帳記載並保存憑證，或未能
        提供證明所得額之帳簿文據者，87年度應依下列標準計
        算其必要費用……五、土地登記代理人：30% 。」為87
        年度稽徵機關核算執行業務者收入標準及執行業務者費
        用標準所核定。
      (2)原告未辦理87年度綜合所得稅結算申報，經被告所屬臺
        北縣分局核定執行業務所得928,452 元，歸課綜合所得
        稅。
      (3)查我國現行綜合所得稅係採自行申報制，有所得即應申
        報，自不以原告主張因被告所屬臺北縣分局未能及時提
        供系爭執行業務所得核定金額為由，而得予免除其應盡
        申報及繳納稅負之法定義務，且稅捐稽徵機關所據以核
        課稅捐之所得，大多均為納稅義務人私經濟活動之結果
        ，因稅務案件具有大量性及課稅資料多為納稅義務人所
        掌握之事物本質，稽徵機關難以完全調查取得相關資料
        ，為貫徹課稅公平原則，應認納稅義務人就其支配或掌
        握之課稅要件事實，負有申報、記帳及提示文據等協力
        義務，納稅義務人違背此等義務，在行政實務上即產生
        由稅捐稽徵機關片面核定等不利益之後果。本件原告未
        依法辦理結算申報，且未設帳記載收支項目，被告所屬
        臺北縣分局遂依87年度執行業務收入未設帳電腦核定清
        單、稽徵機關核算執行業務者收入標準及費用標準核定
        原告系爭執行業務所得928,452 元，復查決定已就原告
        有異議之案件，依首揭規定逐項重行核算後追減3,238
        元（詳如附表），變更核定925,214 元並無不合，請續
        予維持。
      (4)至於原告所述已向三峽鎮公所申請延期申報，復向其遞
        件申報，轉交被告，沒有任何收據云云，查年度綜合所
        得稅申報期間，為採便民措施，稅捐稽徵機關委請各地
        方政府鄉鎮市公所代為收受申報案件，惟亦以法定申報
        期間為限，類此未於法定申報期間內申報之逾期及延期
        申報案件，即應向戶籍所在地國稅局辦理申報，不得再
        由鄉鎮公所代為收件，且原告亦未能提示將申報書寄送
        三峽鎮公所之掛號函件執據，或檢附三峽鎮公所代轉申
        報書之相關證明以實其說，其主張核不足採。
    2.罰鍰：
      (1)按「納稅義務人應於每年2 月20日起至3 月底止，填具
        結算申報書，向該管稽徵機關，申報其上一年度內構成
        綜合所得總額……之項目及數額，以及有關減免、扣除
        之事實，並應依其全年應納稅額減除……扣繳稅額及可
        扣抵稅額，計算其應納之結算稅額，於申報前自行繳納
        。」「納稅義務人未依本法規定自行辦理結算申報，而
        經稽徵機關調查，發現有依本法規定課稅之所得額者，
        除依法核定補徵應納稅額外，應照補徵稅額，處3 倍以
        下之罰鍰。」為行為時所得稅法第71條第1 項前段及第
        110 條第2 項所明定。
      (2)本件原告及配偶87年度有營利、執行業務及利息等所得
        合計953,032 元，已超過當年度規定免稅額及標準扣除
        額之合計數，原告未辦理綜合所得稅結算申報，有87年
        度執行業務收入未設帳電腦核定清單及未申報核定通知
        書等資料可稽，違章事證明確，被告所屬臺北縣分局按
        補徵稅額67,628元分別處0.4 倍及1 倍罰鍰合計66,500
        元（計至百元止），復查決定既經追減系爭執行業務所
        得3,238 元，且重行核算按漏稅額67,207元分別處0.4
        倍及1 倍罰鍰合計66,100元【計算式：67,207×（24,5
        80×0.4 ＋925,214 ×1 ）/949,794＝66,100，計至百
        元止】並無違誤，請續予維持。
　　理  由
一、本件訴訟程序進行中，被告之代表人已由凌忠嫄變更為陳文
    宗，此有行政院96年8 月3 日院授人力字第09600256721 號
    令在卷可按，茲由新任代表人具狀聲明承受訴訟，核無不合
    ，應予准許。
二、本件之爭執，在於：
  (一)被告所為關於執行業務所得之核定，於法是否有據？
  (二)原告就其未自行辦理結算申報之行為，有無故意或過失？
三、經查：
  (一)按行為時所得稅法第71條第1 項前段規定：「納稅義務人應
    於每年2 月20日起至3 月底止，填具結算申報書，向該管稽
    徵機關，申報其上一年度內構成綜合所得總額……之項目及
    數額，以及有關減免、扣除之事實，並應依其全年應納稅額
    減除……扣繳稅額及可扣抵稅額，計算其應納之結算稅額，
    於申報前自行繳納。」第110 條第2 項規定：「納稅義務人
    未依本法規定自行辦理結算申報，而經稽徵機關調查，發現
    有依本法規定課稅之所得額者，除依法核定補徵應納稅額外
    ，應照補徵稅額，處3 倍以下之罰鍰。」
　(二)又按「執行業務所得：凡執行業務者之業務或演技收入，減
    除業務所房租或折舊、業務上使用器材設備之折舊及修理費
    ……業務上雇用人員之薪資、執行業務之旅費及其他直接必
    要費用後之餘額為所得額。執行業務者至少應設置日記帳一
    種，詳細記載其業務收支項目。」為行為時所得稅法第14條
    第1項第2類前段所明定。次按「執行業務者未依法辦理結算
    申報，或未依法設帳記載並保存憑證，或未能提供證明所得
    額之帳簿文據者，稽徵機關得依下列標準計算其收入額……
    五、土地登記代理人：按承辦案件之性質，每件計算如左…
    …（三）買賣……所有權移轉登記……在縣5,500 元。（四
    ）他項權利登記（地上權、抵押權……）……在縣2,000 元
    。……附註……五、土地登記代理人執行業務收費計算應以
   『件』為單位，所稱『件』，原則上以地政事務所收文1案為
    準，再依下列規定計算：（一）依登記標的物分別計件：惟
    包括房屋及基地之登記，實務上，有合為1案送件者，有分
    開各1案送件者，均視為1案，其『件』數之計算如（四）。
    （二）依登記性質分別計算：例如同時辦理所有權移轉及抵
    押權設定之登記，則應就所有權移轉登記及抵押權設定登記
    分別計算。（三）依委託人人數分別計件：以權利人或義務
    人一方之人數計算，不得將雙方人數合併計算；但如係共有
    物之登記，雖有數名共有人，仍以1 件計算，且已按標的物
    分別計件者，即不再依委託人人數計件。（四）同一收文案
    有多筆土地或多棟房屋者，以土地1 筆為1 件或房屋1 棟為
    1 件計算；另每增加土地1 筆或房屋1 棟，則加計25% ，加
    計部分以加計至200%為限。」「執行業務者未依法辦理結算
    申報，或未依法設帳記載並保存憑證，或未能提供證明所得
    額之帳簿文據者，87年度應依下列標準計算其必要費用……
    五、土地登記代理人：30% 。」為87年度稽徵機關核算執行
    業務者收入標準及執行業務者費用標準所核定。核以上規定
    ，均未與母法牴觸，被告據以核定系爭執行業務，於法並無
    不合，合先指明。
  (三)依上開所得稅法關於申報義務之規定可知，我國現行綜合所
    得稅係採自行申報制，有所得即應申報，蓋課稅之所得，為
    納稅義務人從事私經濟活動之結果，而稅務案件具有大量性
    及課稅資料多為納稅義務人所掌握之事物本質，稽徵機關難
    以完全調查取得相關資料，為貫徹課稅公平原則，是立法者
    認納稅義務人應就其支配或掌握之課稅要件事實，除了負有
    申報之義務外，尚負有記帳及提示文據等協力義務。納稅義
    務人違背了上開自行申報義務，而經稽徵機關查獲有依課稅
    所得額者，依所得稅法第110條第2項之規定，除了要補稅外
    ，另應照補徵稅額受罰鍰之處分；納稅義務人如更違反了記
    帳及提示文據等協力義務，則基於稽徵經濟原則，自許稅捐
    稽徵機關依上開標準核定納稅義務人之課稅所得額。因此，
    稽徵機關在納稅義務人自行申報期間屆滿前，是不負有核定
    課稅所得額之義務及權限，就本件而言，原告自不得以被告
    未為核定為由，作為其不為申報或延期申報之阻卻違法事由
    ，是原告未依法為本件之申報，其有過失至明，被告依其調
    查結果，發現有系爭課稅所得額（詳後述），作成補徵應納
    稅額及罰鍰之處分，於法並無不合。
  (四)至關於課稅所得數額部分，原告主張其復查申請之內容，未
    獲處理一節，查被告就原告復查之內容，業經查明，並作成
    電腦核定清單（在原處分卷頁199 ），核與前揭稽徵機關核
    算執行業務者收入標準及費用標準，並無不合，原告於行政
    救濟程序，均僅泛指被告含糊帶過云云，應係出於誤會。另
    原告主張其收費較上開標準為低一節，既然如此，原告更應
    設帳或提出帳簿憑證以供核實認定，而非選擇性的不適用上
    開標準。
五、綜上所述，原告之主張，均無可採，被告所為之補徵稅額及
    罰鍰處分，於法均無違誤，訴願決定予以維持，亦無不合，
    原告訴請撤銷，為無理由，應予駁回。又本件屬應行簡易訴
    訟程序事件，爰不經言詞辯論逕行判決。
據上論結，本件原告之訴為無理由，爰依行政訴訟法第98條第1
項前段，判決如主文。
中　　華　　民　　國　　96　　年　  12　　月　 31  　 日
                  第  五  庭  法  官　王  碧  芳
上為正本係照原本作成。
本件以訴訟事件所涉及之法律見解具有原則性者為限，始得於本
判決送達後20日內向本院提出上訴狀並表明上訴理由，如已於本
判決宣示後送達前提起上訴者，應於判決送達後20日內補具上訴
理由（均按他造人數附繕本），且經最高行政法院許可後方得上
訴。
中　　華　　民　　國　　96　　年　　12　  月　 31　   日
                              書記官  徐  子  嵐
